【裁判字號】    98,聲,2049
【裁判日期】    981124
【裁判案由】    定應執行刑
【裁判全文】
臺灣臺南地方法院刑事裁定              98年度聲字第2049號
聲  請  人  臺灣臺南地方法院檢察署檢察官
受  刑  人  甲○○
                    現於臺灣臺南監獄臺南分監
上列聲請人因受刑人數罪併罰有二裁判以上，聲請定其應執行之
刑（98年度執聲字第1432號），本院裁定如下：
    主  文
甲○○所犯如附表編號1至3所示各罪所處之有期徒刑，應執行有
期徒刑壹年；所犯如附表編號4至7所示各罪所處之有期徒刑，應
執行有期徒刑壹年陸月，如易科罰金，以新台幣壹仟元折算壹日
。
    理  由
一、聲請意旨略以：受刑人甲○○因犯如附表所示竊盜、違反毒
    品危害防制條例等案件，先後經判決確定（如附表所載），
    並有各該判決附卷可稽，依刑法第53條、第51條第5款之規
    定，就附表編號1至3；及編號4至7所示之罪分別定其應執行
    刑，爰依刑事訴訟法第477條第1項聲請裁定等語。
二、按裁判確定前犯數罪者，併合處罰之；又數罪併罰，有二裁
    判以上者，依刑法第51條之規定，定其應執行之刑，同法第
    50條及第53條分別定有明文。次按數罪併罰中之一罪依刑法
    規定得易科罰金，若因與不得易科之他罪併合處罰結果而不
    得易科罰金時，原可易科部分，所處之刑，自亦無庸為易科
    折算標準之記載，最高法院80年度臺抗字第577號裁判、司
    法院大法官會議釋字第144號解釋參照。
三、再按法律上屬於自由裁量之事項，有其外部性界限及內部性
    界限，並非概無拘束。依據法律之具體規定，法院應在其範
    圍選擇為適當之裁判者，為外部性界限；而法院為裁判時，
    應考量法律之目的，及法律秩序之理念所在者，為內部性界
    限。法院為裁判時，二者均不得有所踰越，最高法院80年台
    非字第473號判例意旨參照。在數罪併罰，有二裁判以上，
    定其應執行之刑時，固屬於法院自由裁量之事項，然仍應受
    前揭外部性界限及內部性界限之拘束，最高法院93年度台非
    字第192號裁判要旨參照。受刑人所犯如附表編號3所示違反
    毒品危害防制條例案件，經本院以98年度訴字第962號判決
    判處應執行有期徒刑1年6月確定(不含該案附表編號八、九
    2罪)，此有判決書在卷可按，依前開說明，本院為最後事實
    審法院，就附表所示案件再為定應執行刑之裁判時，自應受
    前開裁判所為定應執行刑內部界限之拘束，附此敘明。
四、復按於90年1月10日修正公布之刑法第41條第1項規定：「犯
    最重本刑為五年以下有期徒刑以下之刑之罪，而受6個月以
    下有期徒刑或拘役之宣告，因身體、教育、職業、家庭之關
    係或其他正當事由，執行顯有困難者，得以1千元以上3千元
    以下折算1日，易科罰金。但確因不執行所宣告之刑，難收
    矯正之效，或難以維持法秩序者，不在此限」。另增訂第2
    項：「併合處罰之數罪，均有前項情形，其應執行之刑逾6
    月者，亦同」之規定；然於94年2月2日公布，95年7月1日施
    行之刑法第41條第2項修正為：「前項規定於數罪併罰，其
    應執行之刑未逾6月者，亦適用之。」（98年1月21日公布，
    定於同年9月1日施行之刑法修正為第41條第8項）致使各得
    易科罰金之數罪，因併合處罰定其應執行之刑逾有期徒刑6
    個月時，不得再依同條第1項之規定易科罰金，而應受自由
    刑之執行。按人民身體之自由應予保障，為憲法第8條所明
    定，以徒刑拘束人民身體之自由，乃遏止不法行為之不得已
    手段，對於不法行為之遏止，如以較輕之處罰手段即可達成
    效果，則國家即無須動用較為嚴厲之處罰手段，此為憲法第
    23條規定之本旨。易科罰金制度將原屬自由刑之刑期，在符
    合法定要件下，更易為罰金刑之執行，旨在防止短期自由刑
    之流弊，並藉以緩和自由刑之嚴厲性。刑法第51條第5款數
    罪併罰之規定，目的在於將各罪及其宣告刑合併斟酌，予以
    適度評價，而決定所犯數罪最終具體實現之刑罰，以符罪責
    相當之要求。依該款規定，分別宣告之各刑均為有期徒刑時
    ，於各刑中之最長期以上，各刑合併之刑期以下，定其刑期
    ，原無使受刑之宣告者，處於更不利之地位之意。惟對各得
    易科罰金之數罪，由於併合處罰定其應執行刑之結果逾六個
    月，而不得易科罰金時，將使原有得易科罰金之機會喪失，
    非受自由刑之執行不可，無異係對已定罪之行為，更為不利
    之評價，已逾越數罪併罰制度之本意，業經本院釋字第366
    號解釋予以闡明。現行刑法第41條第2項之立法理由，認數
    宣告刑均得易科罰金，而定應執行之刑逾有期徒刑6個月時
    ，如仍准易科罰金，恐有鼓勵犯罪之嫌，目的固屬正當。惟
    若法官認為犯罪者，不論所犯為一罪或數罪，確有受自由刑
    執行之必要，自可依法宣告逾6個月之有期徒刑而不得易科
    罰金；另檢察官如認定確因不執行所宣告之刑，難收矯正之
    效，或難以維持法秩序，而不宜易科罰金時，依刑法第41條
    第1項但書之規定，亦可不准易科罰金。是數罪併罰定應執
    行刑逾有期徒刑6個月，縱使准予易科罰金，並不當然導致
    鼓勵犯罪之結果，如一律不許易科罰金，實屬對人民身體自
    由之過度限制。是現行刑法第41條第2項，關於數罪併罰，
    數宣告刑均得易科罰金，而定應執行之刑逾6個月者，排除
    適用同條第1項得易科罰金之規定部分，與憲法第23條規定
    有違，並與本院釋字第366號解釋意旨不符，應自本解釋公
    布之日起失其效力，司法院大法官會議解釋釋字第662號著
    有明文。依此受刑人所犯如附表編號1至3所示案件其中編號
    1、2及編號3各處有期徒刑5月(共6次)部分，雖經判決有期
    徒刑，並諭知易科罰金之折算標準，但因與如附表編號3中
    有期徒刑8月所示不得易科罰金之有期徒刑合併定其應執行
    刑，依前開說明即不得為易科罰金之宣告，附為說明。
五、查受刑人因犯如附表所示各罪，均經判決科刑確定在案（詳
    如附表所載）。茲聲請人以本院為各該案件犯罪事實最後判
    決之法院，聲請定其應執行之刑，本院審核案卷無異，認為
    聲請為正當，爰依法定其應執行之刑。
六、依刑事訴訟法第477條第1項，刑法第53條、第51條第5款，
    裁定如主文。
中    華    民    國    98    年    11    月    24    日
                刑事第六庭    法  官  蔡直青
以上正本證明與原本無異。
如不服本裁定，應於收受送達後5日內向本院提出抗告狀（應附
繕本）。
                              書記官  王政煌
中    華    民    國    98    年    11    月    24    日


司法院資訊處製作；財團法人民間司法改革基金會備份。
